【裁判字號】    89,上訴,1774
【裁判日期】    891027
【裁判案由】    偽造有價證券
【裁判全文】
臺灣高等法院高雄分院刑事判決          八十九年度上訴字第一七七四號
    上訴人  台灣高雄地方法院檢察署檢察官
    被  告  甲○○
    指定辯護人  本院公設辯護人  孫妙岑
右上訴人因被告偽造有價證券案件，不服臺灣高雄地方法院八十八年度訴字第二二二
０號中華民國八十九年十月二十七日第一審判決（起訴案號：臺灣高雄地方法院檢察
署八十八年度偵緝字第五０九號），提起上訴，本院判決如左：
      主      文
上訴駁回。
      理      由
一、本件公訴意旨略為：甲○○於八十五年十月十日自任會首邀集互助會，每會新臺
    幣（下同）五千元，許文艷以其大嫂陳慧娥之名義加入二會，而於八十七年八、
    九月間以收尾會得標，應得款四十一萬餘元，甲○○因無法付款，為取信許文艷
    ，竟冒用會員張智評名義簽發票號，面額分別為二００四二一、七千八百元；二
    ００四二二、七千八百元；二００四一二、九千五百元；二００四一三、九千五
    百元之本票四紙交付許文艷，嗣許文艷向張智評查詢，始知受騙，因認甲○○不
    無觸犯刑法第二百零一條第一項之偽造有價證券罪嫌云云。
二、按犯罪事實應依證據認定之，無證據不得推定其犯罪事實，又不能證明被告犯罪
    者，應諭知無罪之判決，刑事訴訟法第一百五十四條、第三百零一條第一項定有
    明文。又按刑事訴訟法上所謂認定犯罪事實之證據，係指足以認定被告確有犯罪
    行為之積極證據而言，如未能發現相當證據或證據不足以證明，自不能以推測或
    擬制之方法，以為裁判基礎，最高法院二十九年上字第三一０五號及四十年台上
    字第八十六號分別著有判例；又認定不利於被告之事實，須依積極證據，苟積極
    證據不足為不利被告之認定時，即應為有利於被告之認定，更不必有何有利之證
    據，最高法院三十年上字第八一六號判例參照。又刑法上所為偽造有價證券，以
    無權簽發之人冒用他人名義簽發為要件，如果行為人基於本人之授權，或其他原
    因有權簽發者，則與無權之偽造行為不同，最高法院五十三年度台上字第一八一
    ０號亦著有判例。
三、本件公訴認被告甲○○涉犯刑法第二百零一條第一項偽造有價證券罪嫌，無非以
    ：告訴人許文艷之指述，卷附偽造本票四張，及被告原辯稱本票係張智評簽發，
    嗣經公訴人提示與上開偽造之本票筆跡相同之會單及被告本人之本票，又辯稱係
    經張智評同意代為簽發，顯係畏罪情虛；證人張智評雖到庭附和被告之說詞，證
    稱係其同意被告代為簽發本票予活會會員，惟所述第一次得標係其本人簽發，第
    二次得標係由被告代為簽發，顯與卷附四張本票係同時簽發者不同，暨上開本票
    如係標會時，得標之會員所簽發交予活會會員，則告訴人既收尾會，理應持有所
    有會員之本票等情，為其論罪依據。訊據被告固不諱言簽發上開四張本票，惟堅
    決否認有右開犯行，辯稱我於八十五年十月十日任會首召募五千元之互助會，係
    採外標制，未約定得標之人無需簽開本票予尚為活會之人，許文艷以其大嫂陳慧
    娥之名義參加兩會，張智評亦加兩會，因張智評陸續以高額利息一次為一千八
    百元、一次為四千五百元得標，引起參加互助會之七、八位我任職圖書公司之同
    事不信任，覺得互助會不穩，紛紛要求退會，我以如果退會，整個會將七零八落
    ，因而打電話正在中鋼公司工作之張智評，請他撥空過來簽立本票，以安活會會
    員之心，因張智評工作忙走不開，請我幫他開立，且說有需要開多少張就開多少
    張，印章也是我幫他刻的，當我把本票帶至以前公司時，公司同事仍執意要退會
    ，且不願接受本票，我深覺不需再強求，因而允諾且把他們之前繳交之會款付清
    ，同時我也打電話予陳慧娥，她也是我以前同事，她說不退會也沒關係，所以我
    就將四張本票送到她家，由她婆婆收下，會持續正常進行，至七十八年八、九月
    間，許文艷以收尾會得標，但因我此時經濟已出現窘狀，只先付款十餘萬元，張
    智評之本票，並非我在無法付許文艷應收尾會款時才開立，且是經張智評之授權
    ，我沒有偽造有價證券之犯行云云。
四、經查上開四張本票，係被告簽交許文艷一節，固為被告所不否認，並據告訴人指
    述在卷，復有上開本票四張附卷可稽，惟告訴人指稱上開本票係被告偽造云云，
    其所憑據者無非為上開四張本票上之字跡，與被告本人親自簽交予告訴人之徐博
    文支票及被告本人之本票上字跡相符，及其按本票上記載之電話號碼，打電話予
    張智評時，對方稱無張智評此人云云，惟查字跡相符，僅足證明上揭本票係被告
    簽發一節，至於被告是否經張智評授權簽發一事，則非此所得證明；而且張智評
    既已傳喚到案，亦足證明確有此人，是僅憑告訴人之指述及上開四張本票，尚難
    據為對被告不利之認定。
五、次查，被告於檢察官偵查中初固供承上開本票，係張智評簽發一語，嗣又改稱係
    張智評在電話中授權伊簽發等語，前後所述並不一致，惟查上開四張本票確係張
    智評授權被告簽發一節，迭據證人張智評於原審偵審中及本院審理時證述甚詳，
    雖其於偵查中先係證稱：「第一次我開，第二次我委託甲○○開」云云，然其旋
    於該次偵查庭檢察官訊問：「你有無同意他使用你本票？」時，證稱：「我叫她
    開，因為我工作忙」，及檢察官提示上開四張本票時，證述：「不是（我開的）
    ，我叫甲○○開」等語；而且本件互助會並未約定得標會員須簽發本票，上開四
    張本票，係因張智評以四千五百元之高標得標，許多活會會員包括告訴人紛紛起
    疑，要求退會，被告為安撫活會會員，始主動交付張智評之本票予告訴人，使其
    安心等情，業據被告供承在卷，核與告訴人之指述及證人張智評之證述相符，告
    訴人更陳稱上開四張本票，係被告於八十六年五月間一次交付等語，足以證明上
    開四張本票，並非張智評二次得標時分別簽發，而係張智評第二次得標後，被告
    為取信欲退會之活會會員，而一次簽發，此由上開四張本票上之筆跡均相同，顯
    係在同一時間簽發一節，亦可得證明。準此，足以證明證人張智評於偵查中第一
    次證述：「第一次我開，第二次我委託甲○○開」云云，與事實不符，尤其證人
    於偵查中出庭作證時間為八十八年九月八日，距上開四張本票簽發之時間八十六
    年五月間，已將近二年之久，則其因記憶錯誤，而誤為陳述，亦屬情理之常，自
    難以其上開部分之證述，與事實有所出入，遽予推翻其全部證言之證據力。
六、再查，告訴人固指稱其按本票上記載之電話號碼播打電話欲找張智評時，對方答
    稱無此人云云，惟查本票上記載之「0000000」電話，係因張智評嗣搬至
    小港後改碼，另外本票上記載之「000000000」行動電話，則因後來加
    碼改為十碼，而無法使用等情，業據證人張智評於原審證述甚詳，經本原審向中
    華電信股份有限公司台灣南區電信分公司南高雄營運處查證結果，該「0000
    000」電話，係張智評申請裝設於高雄市○鎮區○○街四號住處使用之電話，
    但該電話於八十六年八月十二日即移機至高雄市○○○路九號之二，並改號為「
    0000000」，另「000000000」號碼，則於八十六年七月一日升
    碼為十碼為0000000000號，亦有該營運處八十九年九月二十一日南高
    服（八九）密字第二二三號函附用戶資料表一紙在卷可稽，而告訴人按本票上記
    載之電話號碼撥打電話之時間為八十七年九月間，此為告訴人所自承，顯已在上
    開電話號碼改碼及升碼之後，告訴人自無法按該電話號碼找到張智評，是告訴人
    憑此臆測上開四張本票，係被告偽造，顯有誤會；而由此本票上記載之張智評電
    話號碼均無錯誤一事，更加足以證明上開四張本票，確係被告經張智評授權而簽
    發，蓋倘其未經張智評授權，則其理應任意編造電話號碼，以防告訴人找到張智
    評，而非記載張智評真正之電話號碼於本票上，自曝犯行，今其既於本票上記載
    正確之電話號碼，自足證明被告係經張智評授權簽發本票，故其辯稱上開四張本
    票係其經張智評授權簽發等語，非屬無稽。
七、綜上所述，上開四張本票，既係張智評授權被告所簽發，而非被告擅自冒用張智
    評名義偽簽，即與無權之偽造行為不同，難以刑法第二百零一條第一項偽造有價
    證券罪相繩，此外，復查無其他積極證據足資證明被告有公訴人所指之犯行，原
    審因而為無罪之諭知，並無不合，檢察官上訴以被告既為安撫活會會員而代張智
    評簽發本票，為何其餘會員未收到本票，告訴人又未持有其他死會會員之本票，
    足見被告所辯無非卸責之詞，而指摘原判決諭知被告無罪為不當，然查被告所召
    之互助會係採外標制，且未約定得標之死會會員應簽發本票與活會會員，是因張
    智評以高額利息得標，引起其中數位活會會員恐慌，要求退會，被告安撫該等會
    員，於是徵得張智評之授權，簽發本票，該等會員除告訴人外，仍堅決退會，
    已如前述，則被告只將張智評之本票交予告訴人一人，自屬必然，故檢察官執此
    理由上訴，即非有理，應予駁回。
據上論斷，應依刑事訴訟法第三百六十八條，判決如主文。
本案經檢察官鄭文貴到庭執行職務。
中    華    民    國         九十       年      二      月      六      日
                              臺灣高等法院高雄分院刑事第四庭
                                  審判長法官  陳吉雄
                                        法官  陳啟造
                                        法官  陳朱貴
右正本證明與原本無異。
如不服本判決，應於判決送達後十日內向本院提出上訴狀，其未述理由者並應於提
出上訴狀後十日內向本院補提理由書（應附繕本)。
                                      書記官  沈有進
中    華    民    國         九十       年二      月      八      日
                                                                      Ｈ


司法院資訊處製作；財團法人民間司法改革基金會備份。
